【裁判字號】    99,再易,19
【裁判日期】    990601
【裁判案由】    清償借款
【裁判全文】
臺灣高等法院民事判決                  99年度再易字第19號
再 審原 告  甲○○
訴訟代理人  趙元昊律師
複 代理 人  乙○○
再 審被 告  丙○○
訴訟代理人  成介之律師
上列當事人間清償借款事件，再審原告對於中華民國98年12月29
日本院98年度上易字第772號確定判決提起再審，本院於99年5月
18日言詞辯論終結，判決如下：
    主      文
再審之訴駁回。
再審訴訟費用由再審原告負擔。
    事實及理由
一、按提起民事再審之訴，應於30日之不變期間內為之，又該期
    間自判決確定時起算，判決於送達前確定者，自送達時起算
    ，其再審之理由發生或知悉在後者，均自知悉時起算，民事
    訴訟法第500 條第1 項、第2 項定有明文。查，再審原告於
    民國（下同）99年1 月7 日收受本院98年度上易字第772 號
    判決（下稱原確定判決），有送達證書可證（見原確定判決
    卷第82、83頁），則再審原告於99年2 月2 日提起本件再審
    之訴，有收文戳可憑（見本院卷第1 頁），核與上開規定相
    符，合先敘明。
二、再審原告主張：
  (一)原確定判決適用法規顯有錯誤：
    1.再審被告原依據「借貸」關係，請求再審原告返還借款，
      惟原確定判決准許再審被告於民國（下同）98年12月15日
      言詞辯論期日，追加依據「兩造間協議」為請求，但審判
      長對此竟未行使闡明權，亦未進行審理，致再審原告無從
      防禦，即依「兩造間協議」，為再審原告敗訴之突襲性裁
      判，顯已違背民事訴訟法第199 條第2 項規定及最高法院
      43年台上字第12號判例，其適用法規顯有錯誤。
    2.兩造間「無」所謂協議，亦無「和解」，更無「達成和解
      」之事實存在。原確定判決以「被上訴人（即再審被告）
      向上訴人（再審原告）要求歸還同居期間之花費二百三十
      萬元，上訴人則擬以一百五十萬元交付被上訴人以切斷兩
      造間關係，故於筆記本記載2005年（民國九十四年）目標
      還被上訴人一百五十萬元之事實，為上訴人所自認」等語
      ，認定再審原告有和解之意思表示，該判決違法未依證據
      認定事實，推論又違背論理及經驗法則，顯然違反最高法
      院86年度台上字第394 號判決意旨，亦有消極不適用民事
      訴訟法第222 條第1 項、第277 條規定之錯誤。
    3.兩造於95年9 月間分手，再審原告則係於93年底為新一年
      （即94年）設立目標，而「於筆記本記載2005年（民國九
      十四年）目標還被上訴人（再審被告）一百五十萬元」，
      此93年底之記載，如何能成為近2 年後，二人分手時就交
      往期間花費達成和解之證據？原確定判決據此認定再審原
      告有「讓步」之事實，進而適用民法第736 條規定，判決
      再審原告敗訴亦有錯誤。
  (二)依據民事訴訟法第496 條第1 項第1 款規定，提起本件再審
    之訴。聲明：1.原確定判決不利於再審原告部分廢棄。2.上
    廢棄部分，再審被告之訴應予駁回。
三、再審被告則以：原確定判決依民事訴訟法第255 條第1 項第
    2款規定，准許再審被告為訴之追加，未有突襲性裁判之情
    事；再審原告業已自認其目標為償還再審被告150萬元，且
    依其他間接事實，亦可推定兩造間存有就同居期間生活費應
    由再審原告給付伊150萬元之協議，本件無民事訴訟法第496
    條第1項第1款再審事由等語，資為抗辯。聲明：再審原告之
    訴駁回。
四、按民事訴訟法第496 條第1 項第1 款所謂適用法規顯有錯誤
    ，係指確定判決就事實審法院所確定之事實而為之法律上判
    斷，有適用法規顯有錯誤之情形而言（最高法院71年台再字
    第30號判例參照）。所謂「法規」係指法律規定，或與司法
    院現尚有效及大法官會議之解釋，或最高法院尚有效之判例
    而言（最高法院60年台再字第170 號判例、同院71年台再字
    第210 號判例參照）。所謂「適用法規顯有錯誤」，係指確
    定判決就事實審法院確定「事實」所為法律上判斷，有適用
    「法規」顯有錯誤之情形而言（最高法院71年台再字第30號
    判例參照）；事實審法院「認定事實錯誤」、「調查證據欠
    周」或判決不備理由，雖得於判決確定前據為提起上訴之理
    由，究與適用法規顯有錯誤有別，當事人不得據以提起再審
    之訴（最高法院63年台上字第880 號判例、64年台再字第
    140 號判例參照）。又審判長應向當事人發問或曉諭，令其
    為事實上及法律上陳述，民事訴訟法第199 條第2 項固定有
    明文，但「聲明證據或為其他必要之聲明及陳述，如當事人
    所為聲明已明瞭，審判長即無闡明之必要」（本院92年度再
    字第20號判決參照）。查：
  (一)再審原告主張：原確定判決准許再審被告為訴之追加，但審
    判長未行使闡明權，顯然違背民事訴訟法第199 條第2 項規
    定及最高法院43年台上字第12號判例意旨云云。惟，原確定
    判決審酌再審被告追加「依據兩造協議」為訴訟標的部分，
    其追加之訴與本訴之基礎事實同一，准予追加，並經全辯論
    意旨及調查證據之結果而為判決，核其聲明之證據、必要之
    聲明及陳述均已明瞭，無待法院再行使闡明權之必要，則再
    審原告據此為本件之再審事由，非可採信。
  (二)再審原告主張原確定判決認定再審原告有就同居期間生活費
    成立和解意思表示之事實，適用法規違反高法院86年度台上
    字第394 號判決云云。惟該判決非最高法院現有效之「判例
    」，不屬民事訴訟法第496 條第1 項第1 款所謂之「法規」
    ，自不生適用法規顯有錯誤之情事。
  (三)再審原告主張原確定判決以其於93年間所為筆記本之記載，
    作為近2 年後二人分手時就交往期間花費達成和解之證據，
    認定「再審原告有和解意思表示」、「再審原告讓步」之事
    實，其適用民法第736 條及消極不適用民事訴訟法第222 條
    第1 項、第277 條規定，顯有錯誤云云。惟，再審原告所述
    原確定判決認定「再審原告有和解意思表示」、「再審原告
    讓步」，兩造就同居期間生活費應已成立由再審原告給付15
    0 萬元之和解等情，核係再審原告對原確定判決主張「調查
    證據欠周」、「認定事實錯誤」，依前揭說明，均非屬原確
    定判決「適用法規顯有錯誤」之範圍，是再審原告據此為再
    審事由，於法亦難謂有據。
五、綜上所述，原確定判決並無民事訟法第496 條第1 項第1 款
    「適用法規顯有錯誤」之情形，再審原告據以提起本件再審
    之訴，為無理由，應予駁回。
六、本件事證已臻明確，兩造其餘攻擊與防禦方法均與判決結果
    不生影響，不再一一論述，附此敘明。
七、據上論結，本件再審之訴為無理由，依民事訴訟法第78條判
    決如主文。
中    華    民    國    99    年    6     月    1     日
                    民事第十五庭
                        審判長法  官   林恩山
                              法  官   郭松濤
                              法  官   陳雅玲
正本係照原本作成。
不得上訴。
中    華    民    國    99    年    6     月    1     日
                              書記官   葉國乾

司法院資訊處製作；財團法人民間司法改革基金會備份。
